【裁判字號】    89,上易,655
【裁判日期】    900418
【裁判案由】    損害賠償
【裁判全文】
臺灣高等法院民事判決  八十九年度上易字第六五五號
      上訴人即被上訴人  乙○○.
      被上訴人          丙○○.
      被上訴人即上訴人  甲○○.
右當事人間請求損害賠償事件，上訴人對於中華民國八十九年九月二十五日台灣士林
地方法院八十八年度訴字第一六八號第一審判決提起上訴，本院判決如左：
    主      文
原判決除確定部分（關於命乙○○給付新臺幣貳萬元）外，及訴訟費用之裁判均廢棄
。
右開廢棄部分，上訴人甲○○在第一審之訴駁回。
甲○○上訴駁回。
第一、二審訴訟費用（除確定部分外）由甲○○負擔。
    事      實
甲、上訴人即被上訴人乙○○方面：
一、聲明：
    上訴聲明：
    (一)原判決命上訴人所為之給付，超過新臺幣（下同）二萬元部分廢棄。
    (二)右廢棄部分，駁回被上訴人甲○○第一審之訴。
    答辯聲明：上訴駁回。
二、陳述：除與原判決記載相同者，茲引用之外，補稱：
    (一)雙方簽定之租約並無競業附隨義務之約定，經被上訴人甲○○自認在卷。而且
      係甲○○張貼攻訐詆毀之文宣，係其惡性競爭。甲○○自八十七年十一月起至
      八十八年四月二十九日搬遷時止，尚積欠七個月租金，共計十四萬七千元，如
      法院認為上訴人應賠償甲○○，請准以此金額抵銷。至於上訴人於八十八年二
      月五日搬走冷氣，係因冷氣機屬於上訴人所有，上訴人只挖通路之地板，與甲
      ○○無涉。
    (二)被上訴人提供之學生名單及人數統計表根本不符，且其提供之收據，無編號、
      日期，都不實在，不能作為證據。八十六年之廣告費用部分，其中四萬餘元由
      上訴人給付，電腦割字費用亦係上訴人所出。甲○○於現址本即招收不到學生
      ，搬家後也招收不到學生，學生只有暑假時多一點，頂多七、八個。
乙、上訴人即被上訴人甲○○方面：
一、聲明：
    上訴聲明：
    (一)原判決關於駁回上訴人右開之訴部分廢棄。
    (二)被上訴人乙○○應再給付上訴人四十二萬元，被上訴人丙○○應給付上訴人八
      萬元。
    答辯聲明：上訴駁回。
二、陳述：除與原判決記載相同者，茲引用之外，補稱：
    (一)雙方之租約雖無競業禁止之明文，惟基於誠信原則，被上訴人乙○○有該附隨
      義務。乙○○擅自拆毀上訴人之物品，業經法院判決確定。至於租金部分，上
      訴人於八十七年十一月二十五日曾繳付同年十二月份之租金，加上原有押金一
      個月，上訴人至少於八十八年一月二十五日前，均無欠租之情。乙○○於八十
      八年一月二十二日將教室之冷氣搬走，並將其他教室之地板、裝潢拆除，雜物
      任意堆置於走道，致上訴人只能上課至二月五日，之後該教室更遭斷水斷電，
      是乙○○違反契約義務在先，上訴人自無庸給付租金。
    (二)八十七年八月間，被上訴人乙○○、丙○○二人除於上訴人美術教室前恐嚇、
      辱罵上訴人所聘之教師外，並向學生家長散佈貶抑上訴人不實之言論，有證人
      朱芳慧老師及學生家長吳太太可證。同年九月，並將舊大門封閉，另開新門，
      以利其招生，後因家長反映方恢復通行，惟仍唆使學生家長或老師停車於舊門
      口，對上訴人之出入及招生造成極大影響，丙○○因侵權行為應賠償上訴人八
      萬元。
    (三)上訴人於八十六年九月至八十七年年間陸續印製多款海報及傳單，其中部分屬
      短期利益之招生廣告，惟亦有供未來四年長期使用者，此由八十六年之廣告費
      用十一萬元餘，而八十七年不到二萬元自明，此部分有雅格設計有限公司補開
      之發票證明，亦有該公司負責人蘇芬玉可證。就裝潢費用，有錦成木材行之收
      據為證。就廣告招牌部分，有德行廣告有限公司所補開之發票為證，並有該公
      司負責人許秀娟可證。上訴人前述之支出，原係供未來四年使用，惟乙○○違
      反契約附隨義務，使上訴人之裝潢、廣告看板、海報及廣告單等於一年半後不
      是作廢，就是得匆匆發放，未能發揮其原本應有之全部效用，其損害額計為十
      三萬九千六百十二元。且上訴人於八十六年八月至八十八年一月間，僅於八十
      七年六月至九月在天母西路租教室一處，做暑期課程之用，且該部分廣告具有
      時效性，原不在上訴人請求之列。至乙○○質疑之證據部分，收據本即無統一
      編號，但均有日期可供查對，而且於原審法官亦要求上訴人提供學生電話、地
      址，以供查證，絕非捏造。
    (四)上訴人除於八十七年六月至九月於天母西路租教室一處，做暑期課程之用外，
      並未有其他分班，上訴人名匠現址，雖係於八十七年十月承租，但當時為空屋
      狀態，至八十八年三月始開始運作經營。名匠現址距離天母國小超過一公里，
      因此家長接送不便，原學生流失三分之一，亦因距離學校遠，招生不易，乃須
      於現址外，再與薇而兒童托育中心合作一年，惟成效亦不彰，有該中心負責人
      呂玉惠可證。乙○○若未有違約情事，上訴人無須搬離舊址而造成學生大量流
      失，也不會招生不易，更不致無法進行寒假之密集班課程。所失利益之計算：
      1.已發生之所失利益
        原址之平均學生人數為九十名，新址學生之平均人數為五十名，以一名學生
        平均一月可得利益一千五百元為基準，少了四十人次，乘以二十四個月，為
        一百四十四萬元（1500×40×24＝0000000）
      2.末發生之所失利益
        六個月計三十六萬元（1500×40×6＝360000）
      合計三十個月租約剩餘期間，上訴人學費之所失利益為一百八十萬元，再加上
      新址租金之提昇、水電費用、裝潢費用之開銷‧‧‧，上訴人所失利益之損失
      超過此數額，加上前述海報、廣告之損失十三萬九千六百十二元，僅請求乙○
      ○再給付四十二萬元。
丙、被上訴人丙○○部分：
一、聲明：上訴駁回。
二、陳述：除與原判決記載相同者，茲引用之外，補稱：
    改門與學生沒關係，若有人來電要找朱老師（甲○○），被上訴人或櫃台小姐會
    告知朱老師新換之電話，對甲○○並無任何影響。被上訴人係科班出身，上訴人
    則非，家長自行比較之後選擇老師，且因該址未立案係非法營業，學生自會流失
    ，並非上訴人所指稱之學生流失係因改門所致。至於上訴人所稱學生大約會學畫
    一年至一年半，學費預收一期三個月等語，因學生若僅上兩堂課就不上可申請退
    費，不見得每個學生會上完三個月的課程，而且若非走專業美術路線，學生不會
    學很久，上訴人主張之所失利益顯有不實之處。
    理      由
一、甲○○起訴主張：乙○○向訴外人林淑喜承租坐落台北市○○○路九巷一號一樓
    及地下室房屋成立天母課輔才藝中心，負責安親班、桌球班之經營，復將其中一
    間教室租予甲○○成立美術教室，租期自民國八十六年八月廿五日至九十年八月
    廿四日止，共計四年，每月租金二萬元，嗣因乙○○開設之安親班、桌球班經營
    不善，竟違反兩造間契約附隨義務，另與丙○○合作成立「春秋藝術工作坊」，
    瓜分甲○○學生來源，乙○○復以脅迫甲○○每月補貼一千元甚至三分之一水電
    費、多次以斷水斷電及公然辱罵方式干擾甲○○教學之進行、夥同丙○○將甲○
    ○設於門口之招牌悉數毀損拆除、封阻甲○○教室通往大門唯一出口另開新門、
    雇用專人將欲上甲○○美術班之學生及家長誘騙至乙○○、丙○○二人成立之春
    秋藝術工作坊免費試聽、在學生及家長前造謠破壞甲○○名譽等方式，進行惡性
    競爭，致不少學生因此要求退費或暫停終止上課，半年下來損失至少四十萬元。
    八十七年十月十二日，乙○○又毀損甲○○多項作品，並持物擲傷甲○○，造成
    甲○○左前臂瘀傷，而乙○○因違法轉租而遭系爭房屋所有權人訴請返還房屋獲
    准，甲○○續租該屋即屬嗣後不能，為此，基於民法第一百八十四條第一項、第
    一百八十五條侵權行為之規定及同法第二百二十六條第一項債務不履行之規定，
    訴請乙○○、丙○○二人連帶賠償因惡性競爭致甲○○所受之損失四十萬元，另
    訴請乙○○賠償甲○○招牌、廣告費用損失二十八萬元、教室裝潢費用及作品損
    毀損失二十五萬元、被迫退費予學生家長損失二十萬元及未來近三年透過口碑所
    建立穩定學生來源損失一百二十萬元（原審判決乙○○應給付甲○○二十二萬元
    ，即乙○○毀損甲○○塑膠招牌、壁報海報等應賠償二萬元，惡性競爭造成學生
    流失之損失二十萬元，而駁回甲○○其餘之請求。甲○○上訴，僅就丙○○因改
    門之侵權行為造成之損害請求給付八萬元，惡性競爭部分乙○○應再給付四十二
    萬元，其中廣告單之損失十三萬九千六百十二元，餘為所失利益之損害）。
二、乙○○則以：依「使用者付費原則」，甲○○本應負擔水電費用，且租賃契約第
    十五條明白約定「水電費由原告自行負擔」，最初僅要求甲○○按月補貼一千元
    之水電費，惟甲○○卻經常藉故推託，甚至經常於下課後，故意將冷氣、電燈及
    水籠頭全部打開，企圖增加乙○○之負擔，因此要求甲○○按「使用者付費原則
    」，公平分擔三分之一水電費以遏止其劣行，何來脅迫及巧立名目？又因甲○○
    不具教師資格，又未立案，屢遭社會局取締，因此學生本來即不多，反而春秋藝
    術工作坊成立後，學生即源源不斷，甲○○心生怨，遂到處詆毀丙○○及工作
    坊之名譽，進而明目張膽大貼詆譭海報；且依現場照片觀之，甲○○根本毫無投
    資，何來裝潢費用？又甲○○同時間開設二家「朱老師美術教室」，一家在系爭
    房屋，另一家在天母西路十一之三號三樓，及一家薇而安親班，其以其他二家之
    費用，謊稱係投資於本址之單據，此由甲○○提供之投資費用明細中，或有估價
    單而無發票，或根本連估價單都沒有，僅自行提列費用即明；乙○○向訴外人林
    淑喜承租系爭房屋，由於範圍廣大，承租時前手已隔成八間教室，為減輕負擔，
    遂將其中二間教室轉租予甲○○及訴外人姜淑宜使用，八十七年七月間，因故與
    春秋藝術工作坊之丙○○合作，由丙○○繼續經營，因乙○○僅出租教室一間予
    甲○○，租約中並無限制乙○○不得再將其餘之教室出租予第三人或與第三人合
    作經營，況轉租情事，兩造事前皆知，租賃契約中亦無不得競業之約定，故乙○
    ○並無違反甲○○所稱之附屬義務，反因甲○○違背誠信原則，要求房東終止與
    乙○○間之租賃契約，致乙○○大量裝潢化為烏有，損失不貲；甲○○自八十七
    年十一月起，即未再付與乙○○任何租金，直至甲○○遷離時止尚積欠七個月租
    金，如法院判決令乙○○應賠償甲○○，請准以甲○○應繳交之租金抵銷等語作
    為抗辯。
三、被上訴人丙○○則以：春秋藝術工作坊為丙○○經營之教學機構，八十六年六月
    ，乙○○委請春秋工作室成員，協助規劃經營天母北路之天母成長學園，由乙○
    ○出資聘任櫃臺人員、硬體設備、支付房租水電，春秋藝術工作坊提供教學軟體
    、師資，雙方以口頭約定盈餘六四拆帳，春秋藝術工作坊對於甲○○與乙○○間
    之關係，經營前並不知情；八十六年六月底開始招生，因師資具知名度及口碑，
    學生成長迅速，甲○○招生情況則銳減，並開始散發一連串攻擊詆毀之海報，同
    年八月，春秋為求合法經營，故委託事務所代辦教育局立案申請，因原通道僅為
    一人通行之小門，基於公共安全及立案法規，經乙○○同意斥資施工，開雙向大
    門，原通道並未封堵，但甲○○大為不滿，甚至對春秋櫃臺人員惡言相向，實則
    此對甲○○毫無影響，若有人欲找甲○○者，春秋櫃臺人員會主動告知其甲○○
    之電話；八十七年初乙○○與房東之官司判決結果，乙○○敗訴，需負損害賠償
    之責，乙○○不甘損失而毀壞教室設施，並搬走春秋購買之冷氣，春秋無端捲入
    甲○○與乙○○之糾紛，已蒙損失，又甲○○因春秋經營穩定而不時攻訐，刊印
    海報、廣發文宣，散布詆毀言論，損失重大，且丙○○師資完善，教學豐富，自
    然學生眾多，非所謂搶學生或假甲○○之名誘騙學生上當報名等語，資為抗辯。
四、甲○○主張乙○○向訴外人林淑喜承租系爭房屋成立天母課輔才藝中心，負責安
    親班、桌球班之經營，復將其中一間教室租予甲○○成立美術教室，租期自八十
    六年八月廿五日至九十年八月廿四日止，共計四年，嗣因乙○○開設之安親班、
    桌球班經營不善，另與丙○○於系爭房屋合作成立「春秋藝術工作坊」，從事美
    術教學，乙○○並於八十七年十月間，毀損甲○○所有之廣告壓克力板、塑膠招
    牌、畫板架、壁（海）報等物品，嗣於八十七年十一月間，因其違約轉租系爭房
    屋，經原出租人終止租約，並訴請返還系爭房屋獲准等事實，業據其提出與所述
    相符之租約影本、本院八十八年度上易字第二八二三號刑事判決影本、臺灣士林
    地方法院（以下簡稱士林地院）八十八年度易字第二五一號刑事判決影本、士林
    地院士林簡易庭八十七年度士簡字第一四二一號宣示判決筆錄影本各一份為證，
    並為乙○○、丙○○所不爭執，自堪認為真正。爰就甲○○分別對乙○○及丙○
    ○所為之請求審酌如次：
五、甲○○主張乙○○於八十七年十月間，毀損甲○○所有之廣告壓克力板、塑膠招
    牌、畫板架、壁（海）報等行為，係夥同丙○○共謀為之，且乙○○、丙○○曾
    對甲○○及其教室老師行使恐嚇、干擾、辱罵等不法行為云云，亦為其二人所否
    認，甲○○對於丙○○有共謀或參與毀損其所有之上開物品及恐嚇、干擾、辱罵
    甲○○及其教室老師之行為，未舉證以明之，且認定乙○○犯毀損罪之士林地院
    八十八年度易字第二五一號刑事判決，亦未認定或提及丙○○為乙○○之共犯，
    是甲○○主張丙○○亦涉及毀損其所有上開物品及恐嚇、干擾、辱罵甲○○及其
    教室老師云云，均不足採信。甲○○另主張丙○○將系爭房屋之舊大門封閉另開
    新門，致其學生流失，應負侵權行為損害賠償責任。惟按「損害賠償之債，以有
    損害之發生及有責任原因之事實，並二者之間，有相當因果關係為成立要件。故
    原告所主張損害賠償之債，如不合於此項成立要件者，即難謂有損害賠償請求權
    存在」（最高法院四十八年度台上字第四八一號判例參照）。丙○○抗辯凡是欲
    找甲○○者，櫃台小姐均會告知甲○○之電話以便其接洽，甲○○就改門之行為
    會導致其學生流失並未舉證以明之，空言學生會以為朱老師已未在該址上課云云
    ，已無可採。況依通常情形而言，不論出入口在何處，學生既然到了才藝班，只
    要學生係仰慕授課老師之名聲前來習畫，不論教室在何處，學生不可能找不到教
    室上課，甲○○就有損害之發生及有責任原因之事實，並二者之間，有相當因果
    關係之存在，均未舉證以實其說，從而其依侵權行為之法律關係請求丙○○賠償
    八萬元，為無理由，不應准許。
六、按因可歸責於債務人之事由，致給付不能者，債權人得請求賠償損害，民法第二
    百二十六條第一項定有明文。乙○○與甲○○所簽定之系爭租約期限為四年，惟
    因乙○○違反其與系爭房屋所有權人林淑喜間之約定而轉租其中二間教室予甲○
    ○及訴外人姜淑宜，致遭林淑喜提前終止租約，並訴請乙○○遷讓系爭房屋獲得
    勝訴判決，是乙○○自林淑喜收回系爭房屋日起，就其提供教室予甲○○經營美
    術教室之給付義務，自已陷於嗣後不能，甲○○基於上開規定，訴請乙○○賠償
    其損害，固屬有據。又乙○○雖將其所承租系爭房屋中之一間教室租予甲○○經
    營美術教室，因租約中並無不得競業或不得與第三人合作經營同性質業務之明文
    約定，乙○○是否負有不得於系爭房屋其他教室經營同性質業務之附隨義務存在
    ，已有可疑。縱令甲○○主張其與乙○○曾聯合製作簡章、廣告傳單，足證彼此
    之間有默契，乙○○默示承認在甲○○承租期間，不得經營與甲○○所開設之美
    術班相同或類似性質之業務之主張為可採，甲○○依不完全給付之規定，請求乙
    ○○負債務不履行之損害賠償，仍應證明甲○○確實受有損害。茲就甲○○請求
    乙○○賠償之各項金額審酌如下：
  (一)甲○○主張因乙○○惡性競爭造成學生流失之損失：
    1.甲○○主張因乙○○違反租約之附隨義務與其惡性競爭受有損害，其原本有九
      十名學生，迫不得已搬遷之後，新址學生之平均人數為五十名，以一名學生平
      均一月可得利益一千五百元為計算標準，少了四十人次，三十個月（已發生之
      所失利益二十四個月，未發生者六個月）之損失為一百八十萬元，其僅請求乙
      ○○賠償其中之一部分，即原審判命給付之二十萬元再加二十八萬三千八百八
      十元（計算式：甲○○於本院行言詞辯論時擴張上訴金額為四十二萬元，減去
      其主張廣告單之損失十三萬九千六百十二元）。
    2.所謂所失利益，即新財產之取得，因損害事實之發生而受妨害，屬於消極的損
      害。甲○○請求所失利益之消極損害，首需證明其在系爭房屋經營美術教室係
      獲有盈餘，因未能繼續經營美術教室致無法獲得新財產之增加。易言之，假設
      甲○○之美術教室原本即非處於盈餘之狀態，則不論乙○○有無惡性競爭，甲
      ○○是否繼續經營美術教室，甲○○均無受損害可言。查，甲○○主張其原本
      平均每個月有九十位學生，搬遷之後只剩五十位，少了四十位，一名學生一月
      可得利益為一千五百元云云，固據提出其自行製作之學生人數統計表、學生名
      單及收據影本為證，乙○○否認其真實性，依民事訴訟法第三百五十七條規定
      「私文書應由舉證人證其真正」，甲○○迄未舉證以實其說，其所主張自難採
      信。再者，甲○○主張每位學生至其美術教室上課之時間為一年至一年半，每
      次預繳一期三個月之學費；事實上，學生繳費之後，上了一、二堂課，若覺得
      師資或教學方法不符其預期，請求退費者亦有可能，有某位學生曾上過一堂課
      或繳交一期之學費，不能證明該名學生上足一期三個月之課程，自無法證明甲
      ○○有一期之學費收入。甚者，甲○○於原審提出之答辯狀略謂「若原告（指
      甲○○）一個月無十多萬之收入，如何付得出十萬元之月租、水電費及其他雜
      項支出，更妄（應係遑之筆誤）論龐大人事之支出了」（原審卷第二七一頁）
      ；足認甲○○係主張其一個月之收入（毛收入並非盈餘）為十多萬元，尚須扣
      除十餘萬元之開銷，則其盈餘究為若干，或係虧損？甲○○並未證明之。甲○
      ○以其一個月之收入十三萬五千元（1500×90＝135000），在未列表計算開銷
      支出之情形下，主張其所失利益為十三萬五千元，顯然錯誤。矧甲○○若果一
      個月之純收益為十三萬五千元，一年高達一百六十二萬元之收入，應申報綜合
      所得稅，甲○○自得提出其繳稅證明以證明其收入情形。惟甲○○迄本院辯論
      終結為止，均未就其在經營美術教室時有財產增加之事實舉證以實其說，自難
      信其主張為真正。按損害賠償請求權以有損害之存在為成立要件，甲○○未能
      證明有消極損害（所失利益）之存在，何能請求乙○○賠償損害？其請求乙○
      ○賠償學生流失之損害，為無理由。乙○○上訴求為廢棄原判決所命給付之二
      十萬元為有理由，甲○○上訴請求乙○○再給付二十八萬三千八百八十元，為
      無理由。
  (二)系爭美術教室招牌、廣告、裝潢費用及作品損毀損失方面：
    甲○○主張乙○○應賠償其設計及布置系爭美術教室與招牌、廣告及作品毀損之
    費用共五十三萬元，原審駁回甲○○此部分之請求，甲○○僅就其中之十三萬九
    千六百十二元上訴。甲○○請求之金額為乙○○所否認，而招牌、廣告、裝潢等
    宣傳用品，如甲○○認為對其經營美術教室有助益，應屬其經營成本之支出，在
    製作之始已達其宣傳之目的。何況甲○○主張其「一九八二年代表香港區參加漢
    城國際兒童美術展，一九八五年獲香港青少年比賽冠軍，一九八九年獲香港世界
    環境日千人寫生比賽第一名，一九九二年移居臺灣作品入選全國美展」（原審卷
    第三十頁參照），足認其主張自己乃有真材實學之教學者，似乎無廣告之必要，
    加上甲○○主張其原本學生眾多，每天開數堂課，每月有十餘萬元之收入，應已
    建立起教學口碑，自無庸再仰賴廣告、宣傳以招攬學生。甲○○並主張「上訴人
    之裝潢、廣告看板、海報及廣告單等於一年半後不是作廢，就是得匆匆發放」（
    本院卷第六四頁甲○○之上訴理由狀），衡情考量作廢及匆匆發放之利益輕重，
    甲○○應係將傳單發放完畢，如傳單若有效益，在發放時已發揮盡致，何能謂甲
    ○○受有損害？如前所述，損害賠償請求權以有損害為必要條件，甲○○未受損
    害，自不得請求賠償，此部分之請求，亦屬無據。
  (三)綜上，甲○○請求乙○○債務不履行之損害賠償部分，均不應准許。
七、綜上所述，乙○○就原判決所命給付之二萬元撤回上訴，該部分已告確定，超過
    二萬元部分，其上訴求為廢棄原判決，為有理由，應由本院予以廢棄改判，如主
    文第二項所示。至於甲○○上訴請求乙○○再給付四十二萬元，丙○○給付八萬
    元，為無理由，不應准許。
八、本件事證已臻明確，兩造其餘攻擊防禦方法或與本件無涉或與判決結果不生影響
    ，毋庸一一論列。
九、據上論結，本件乙○○之上訴為有理由，甲○○之上訴為無理由，依民事訴訟法
    第四百五十條、第四百四十九條第一項、第七十八條，判決如主文。
中      華        民      國       九十      年      四     月    十八   日
                                     民事第九庭
                                         審判長法 官  吳 謙 仁
                                               法 官  林 樹 埔
                                               法 官  蘇 瑞 華
右正本係照原本作成。
不得上訴。
中      華      民      國    九十      年      四      月    二十      日
                                              書記官  賴 以 真


司法院資訊處製作；財團法人民間司法改革基金會備份。
